ACORDAO-COMPLETO-2435134

ACÓRDÃO 12575/2020 ATA 40/2020 - SEGUNDA CÂMARA

VISTOS, relatados e discutidos estes embargos de declaração, opostos por Bevilacqua Matias Maracajá contra o Acórdão 10026/2020-TCU-Segunda Câmara.
	ACORDAM os ministros do Tribunal de Contas da União, reunidos em sessão da 2ª Câmara, ante as razões expostas pela relatora, e com fundamento nos arts. 32, inciso II, e 34 da Lei 8.443/1992, em:
	9.1. conhecer dos embargos e rejeitá-los;
	9.2. dar ciência desta deliberação ao embargante.

Embargos de declaração contra decisão  que não conheceu de recurso de reconsideração por interposto por ser intempestivo e não apresentar fatos novos.

Segunda Câmara

Município de Juazeirinho/PB.

3. Embargante: Bevilacqua Matias Maracajá (CPF XXX.376.414-XX).
3.1. Interessado: Ministério do Turismo (CNPJ 05.457.283/0001-19).

13.1. Ministros presentes: Augusto Nardes (na Presidência), Aroldo Cedraz e Ana Arraes (Relatora).
13.2. Ministro-Substituto convocado: Marcos Bemquerer Costa.
13.3. Ministro-Substituto presente: André Luís de Carvalho.

ANA ARRAES

ministra Ana Arraes.

Bevilacqua Matias Maracajá opôs embargos de declaração (peças 72 - 77) contra o Acórdão 10026/2020-TCU-Segunda Câmara, nos seguintes termos:
	"BEVILACQUA MATIAS MARACAJÁ, devidamente identificado nos autos do processo acima mencionado, por conduto de seus advogados adiante subscritos, devidamente habilitados por meio do instrumento procuratório que segue em anexo, vem, a emérita presença de V. Exa., perante esta Corte de Contas, e com fulcro no art. 287, do Regimento Interno do TCU, apresentar
EMBARGOS DE DECLARAÇÃO
	Em face do Acórdão 10026/2020¿2C, publicado no Diário Eletrônico do dia 29 de setembro de 2020, pelas razões fáticas e de direito a seguir expostas:
1 - DO CABIMENTO E DA TEMPESTIVIDADE
	Verifica¿se que o Regimento Interno do Tribunal de Contas da União assegura aos interessados e responsáveis, em todos os processos sujeitos a julgamento pelo Egrégio Tribunal de Contas da União, ampla defesa, inclusive mediante a interposição de recursos.
	Colacionando o disposto no art. 287, § 3º, do Regimento Interno do Tribunal de Contas da União, vê¿se que contra decisões do Tribunal Pleno ou das Câmaras será admitido Embargos de Declaração, tendo este o EFEITO SUSPENSIVO.
	Estes argumentos lastreiam a possibilidade de se interpor o presente Embargos de Declaração, contra a decisão exarada sob a forma de Acórdão.
	Acerca da tempestividade, se deve ressaltar que a publicação do Acórdão se deu no dia 29 de setembro de 2020, e como o prazo é de 10 dias, recaindo assim o prazo final será 09 de outubro de 2020.
	Portanto o presente EMBARGOS DE DECLARAÇÃO deve ser recebido, posto que TEMPESTIVO, em conformidade com o disposto no Regimento Interno dessa Corte de Contas.
2. SINOPSE FÁTICA E DO MÉRITO
	Trata¿se o presente processo de Tomada de Contas Especial, em desfavor do recorrente, Gestor do município dos exercícios 2009 a 2012 e 2017 a 2020, sobre supostas irregularidades na comprovação dos recursos, ausência de documentação comprobatória da prestação de contas do Convênio 1561/2019.
	O objetivo do presente convênio era incentivar o turismo por meio da realização do projeto intitulado 'I JUAZEIRINHO FEST NEGÓCIOS' firmado junto ao Ministério do Turismo (MTUR) .
	Durante a sessão de julgamento realizada na Segunda Câmara, restou julgado no Acórdão 10026/2020¿2C, pela intempestividade de recurso de reconsideração.
	No entanto, Nobre Relator, com a respectiva vênia, vem o defendente apresentar o presente Pedido de Embargos de Declaração quanto ao julgado, pelos argumentos demonstrados a seguir.
	Ocorre Nobre Julgador, que há no decisum um ponto contraditório, que precisa ser esclarecido até para efeito de prequestionamento repetitivo da matéria data vênia.
	Nesse contexto, durante a sessão realizada na segunda câmara no dia 22/09/2020, restou julgado por Vossa Excelência, relator do processo em questão, pelo julgamento do não acolhimento do recurso por intempestividade do Recurso de Reconsideração.
	No entanto, o recurso interposto pelo recorrente se tratava de pedido de reexame, conforme se vislumbra nos autos (item 56 do índice dos autos eletrônicos) , inclusive quanto a fundamentação jurídica do recurso interposto, não se tratando de recurso de reconsideração, como apreciado e julgado.
	Ademais, conforme se verifica a página 713, na instrução de admissibilidade do recurso, consta como espécie recursal o recurso de reconsideração, e quanto a superveniência de fatos novos foi feita a análise como pedido de reexame.
	Por fim, o pedido de reexame veio a ser incluído na pauta, analisado e publicado como Recurso de Reconsideração, razão pela qual pugna, com a devida vênia através dos presentes embargos, a fim de que seja regularizada a tramitação processual e a devida análise recursal.
	Os embargos declaratórios visam corrigir obscuridade, omissão ou contradição na decisão.
obscuridade é a falta de clareza na redação do julgado, impedindo a compreensão, a verdadeira inteligência ou a exata interpretação;
omissão, que é o motivo menos frequente para ingresso de embargos de declaração nos Tribunais de Contas, consiste no fato de o acórdão ou decisão não se pronunciar sobre ponto suscitado pelo interessado na defesa, com por exemplo, na argüição de quitação de debito.
contradição é a afirmação de duas proposições inconciliáveis entre si.
	'Durante muito tempo, divergiu a doutrina sobre o fato de os embargos de declaração serem ou não considerados recursos, vez que objetivaram o esclarecimento não atendido pela sentença, e não, propriamente, a reforma da decisão. Na atualidade, pode¿se julgar vitoriosa a tese que o enquadrava como recurso, considerando que buscava a reparação de um prejuízo decorrente de sentença imperfeita, tendo a maioria expressiva dos juristas pátrios, entre os quais Frederico Marques, Seabra Fagundes e Pontes de Miranda, perfilhando esse entendimento.
	Acertadamente, como fez o Código de Processo Civil, a Lei Orgânica do TCU elencou os embargos de declaração entre os recursos. O pressuposto específico de admissibilidade dos embargos de declaração é que exista na decisão - em sua parte dispositiva ¿, obscuridade, contradição ou omissão.
	Os embargos de declaração dirigem¿se à decisão adotada pela Corte, e cabem mais de uma vez no mesmo processo. Assim, por exemplo, pode a parte entrar com embargos de declaração da decisão inicial, e depois, novamente, do recurso de reconsideração e, até mesmo, se no julgamento dos embargos continuar a haver obscuridade, renovar os embargos'.
	Em relação aos efeitos dos embargos, há uma peculiaridade: além do prazo ficar suspenso para a execução da decisão, também deixa de fluir o prazo para a interposição dos recursos de reconsideração e de revisão.
	Esse dispositivo que acolhe norma sedimentada na prática processual judiciária encontra uma lógica fundamental: como a decisão pode ser alterada por via dos embargos de declaração, porque não adquiriu a qualidade de certa, é indispensável que o prazo para o interessado recorrer só recomece a contar a partir da decisão que vier a ser adotada neste tipo de recurso.
	Sendo assim, resta cristalino a contradição arguida pelo embargante, a qual afronta o Direito Constitucional ao Contraditório e à Ampla Defesa.
4. CONCLUSÃO
	Por estas razões se REQUER:
	a)	Que sejam recebidos os presentes Embargos de Declaração em face de seu cabimento e tempestividade;
	b)	Que recebido o Embargos seja CONFERINDO¿LHES EFEITO SUSPENSIVO, a teor do que dispõem expressamente a RITCU;
	c)	No mérito, seja o presente recurso conhecido e provido para que, caso se entenda como matéria meritória, SEJA DECLARADA A CONTRADIÇÃO NO ACÓRDÃO 10026/2020¿2C, ante os argumentos devidamente explanados, a fim de que sejam esclarecidos, os termos do julgamento.
	d)	QUE SEJAM ESCLARECIDO O PONTO CONTRADITÓRIO SUSCITADO PELA DEFESA, visando respeitar os Direitos Constitucionais e Fundamentais à Ampla Defesa e ao Contraditório nos termos da fundamentação acima;"
	É o relatório.

Marco Aurélio de Medeiros Villar (OAB/PB 12.902), Bruno André Gama Tavares (OAB/PB 18.407), Angélica da Costa Ferreira (OAB/PB 17.233) e Elaine Maria Gonçalves (OAB/PB 13.520) representando Bevilacqua Matias Maracajá.

Não atuou.

EMBARGOS DE DECLARAÇÃO. INEXISTÊNCIA DA CONTRADIÇÃO APONTADA. REJEIÇÃO.

TOMADA DE CONTAS ESPECIAL (TCE)

não atuou.

Trata-se de embargos de declaração opostos por Bevilacqua Matias Maracajá contra o Acórdão 10026/2020-TCU-Segunda Câmara, que não conheceu de recurso de reconsideração por ele interposto, por ser intempestivo e não apresentar fatos novos.
2.	Em grande síntese, o recorrente alega contradição naquele decisum, pois "o  recurso  interposto  pelo  recorrente  se  tratava  de  pedido  de  reexame,  conforme  se  vislumbra  nos  autos  (item  56  do  índice  dos  autos  eletrônicos) ,  inclusive  quanto  à  fundamentação  jurídica  do  recurso  interposto,  não  se  tratando  de  recurso  de  reconsideração,  como  apreciado e julgado" (peça 72) .
3.	De fato, o recurso interposto pela responsável, a título de pedido de reexame (peça 56) , foi analisado pela Secretaria de Recursos - Serur (peças 64-66) e apreciado por esta Corte como recurso de reconsideração (peça 69) .
4.	Porém, a esse respeito, a unidade técnica assim se manifestou: "O recorrente ingressou com "pedido de reexame", denominação não adequada para recursos em processos de contas. Assim, a peça foi examinada com base nos requisitos estabelecidos para o recurso de reconsideração, cabível nestes autos, nos termos dos arts. 32, I, e 33 da Lei 8.443/92" (peça 64) .
5.	Assiste razão à Serur, porquanto, nos termos do art. 48 da Lei 8.443/1992 e do art. 286 do Regimento Interno, cabe pedido de reexame apenas de decisão de mérito proferida em "processo concernente a ato sujeito a registro e a fiscalização de atos e contratos", motivo pelo qual a peça recursal interposta pela recorrente foi examinada com base nos requisitos estabelecidos para recursos de reconsideração, à luz dos arts. 32, I, e 33 da citada Lei 8.443/1992.
6.	Nesse sentido, não há a contradição arguida pela recorrente na decisão recorrida, e, dessa forma, conheço dos presentes embargos e os rejeito.
	Ante o exposto, voto por que o Tribunal adote a minuta de acórdão que submeto à deliberação deste Colegiado.
TCU, Sala das Sessões Ministro Luciano Brandão Alves de Souza, em 10 de novembro de 2020.
ANA ARRAES 
Relatora